【裁判字號】    88,上,652
【裁判日期】    890523
【裁判案由】    返還土地等
【裁判全文】
臺灣高等法院臺中分院民事判決  八十八年度上字第六五二號
      上  訴  人  甲○○
      訴訟代理人  丙○○
                              .
      被上訴人    乙○○      住台北縣汐止鎮○○街五十六號十六樓
      訴訟代理人  陳居亮律師
右當事人間返還土地等事件，上訴人對於中華民國八十八年八月三十一日臺灣南投地
方法院八十八年訴字第二二號第一審判決提起上訴，本院判決如左：
      主      文
上訴駁回。
第二審訴訟費用由上訴人負擔。
      事      實
甲、上訴人方面：
一、聲明：求為判決：(一)原判決廢棄。(二)右開廢棄部分，請求判決：被上訴人應將坐
    落於南投縣埔里鎮○○○段七０三之七地號土地上如附圖所示：Ａ、磚造牆二平
    方公尺，Ｂ、土造牆五平方公尺，Ｃ、磚造房屋無屋頂一三二平方公尺（門牌號
    碼：南投縣埔里鎮○○路一六三號），Ｄ、磚造圍牆四平方公尺，全部拆除，將
    土地全部返還上訴人；並自本訴狀繕本送達被上訴人之翌日起至返還土地之日止
    ，按月給付上訴人以新台幣（以下同）三百四十三元計算之損害賠償金。(三)第一
    二審訴訟費用由被上訴人負擔。(四)聲請准予提供擔保宣告假執行。
二、陳述：除與原判決記載相同者，茲引用之外，補稱：
(一)、坐落南投縣埔里鎮○○○段七０三之七地號土地（以下簡稱系爭土地），面積一
    一七七平方公尺，原係訴外人林紹豪所有，嗣後於民國（以下同）七十四年四月
    間出售予上訴人，詎被上訴人竟無權占有系爭土地，並於其上搭蓋有：Ａ、磚造
    牆二平方公尺，Ｂ、土造牆五平方公尺，Ｃ、磚造房屋無屋頂一三二平方公尺（
    門牌號碼：投縣埔里鎮○○路一六三號），Ｄ、磚造圍牆四平方公尺等建物；又
    被上訴人無權占有系爭土地，可獲得相當於租金之利益，被上訴人所占用之面積
    合計為一四三平方公尺，系爭土地八十六年之申報地價每平方公尺為二八八元，
    特依土地法第一百零五條準用第九十七條之規定，以系爭土地申報總價額年息百
    分之十計算被上訴人所獲得相當於租金之利益為每年四一一八元，換算每月為三
    四三元，被上訴人自應返還所受之上開利益。查上開系爭土地原地主林紹豪並未
    出租於任何人，業經林紹豪證實在卷，被上訴人應係無權占有。
(二)、本件上訴人係請求被上訴人返還系爭土地，核與同段七０三之四、七０三之十四
    、七０三之二一地號土地無涉，後者係訴外人蔡政榮、蔡清輝等人所有，且蔡政
    榮、蔡清輝與被上訴人間亦無租佃關係存在，被上訴人執此本件訴訟標的以外之
    事由，用以對抗上訴人，顯非可採。
(三)、兩造就系爭土地並無租佃關係及租賃關係存在。此由系爭土地之地目為『建』，
    係屬建地，並非『田』或『旱』之農地，自非供農、牧、漁，種植稻麥、甘蔗、
    茶等之用，既非耕地，依耕地三七五減租條例第一條之規定，即無該條例之適用
    ，成立耕地租佃關係之餘地，且被上訴人所提出之南投縣政府訴願決定書（七十
    四年度投府訴字第十三號），理由欄末第三行以下已載明系爭土地並非三七五租
    約土地，又原審法院向埔里鎮公所函查系爭土地耕地三七五租約資料，鎮公所亦
    以８８‧４‧１２埔鎮民字第九二五三號函覆稱：系爭土地並無訂立耕地三七五
    租約，均可證明，此為公文書，應推定為真正。
(四)、本件上訴人之前手林金山雖曾將與系爭土地毗鄰之七０三之四、七０三之十四、
    七０三之二一地號土地，出租予被上訴人之被繼承人游得成耕作，惟被上訴人就
    所承租之前揭三筆土地，已放棄耕作及遷離系爭土地上之房屋多年，嗣經地主林
    紹豪（即林金山之繼承人）以被上訴人廢耕多年而終止耕地租約，並經埔里鎮公
    所查核無訛，以７４‧３‧１１埔鎮民字第２８３４號函准予登記在案，且被上
    訴人現居住於台北縣汐止鎮，又以經營台灣木村企業有限公司暨台灣大游有限公
    司為業，更可證明其已放棄耕作，依耕地三七五減租條例第十七條第一項第二款
    之規定，尚得終止租約，何況七０三之四、七０三之二一地號土地係訴外人蔡清
    輝所有，七０三之十四號土地係蔡政榮所有，均自任耕作，被上訴人與訴外人蔡
    政榮、蔡清輝間並無租佃關係存在，又如何主張具有正當權源占有系爭土地。
(五)、系爭土地上之房屋（門牌號碼：南投縣埔里鎮○○路一六三號），係被上訴人之
    被繼承人游得成自費所建，並非原地主林金山或林紹豪無條件供給，核與耕地三
    七五減租條例第十二條之規定有間，稽諸最高法院四十三年台上第一號及四十六
    年台上第一二四九號判決所示，尚無主契約、從契約之問題。又縱或游得成與林
    金山間就系爭土地有使用借貸關係關係存在，業已於七十四年間終止之，且被上
    訴人早已放棄占有。
(六)、上訴人前起訴請求被上訴人拆屋還地事件（案號：台灣台中地方法院七十四年度
    訴字第五三二二號），因該案起訴狀所載事實錯誤，爰特具狀依法撤回，依民事
    訴訟法第二百六十三條第一項前段之規定，視同未起訴，被上訴人率引該案起訴
    狀所載之錯誤事實作為兩造間就系爭土地有租賃關係存在之證明，顯非適法。
(七)、證人潘永南為被上訴人至親，所證與事實不符，顯有偏頗，不足採信，綜上所述
    ，被上訴人顯係無權占有系爭土地，妨害上訴人行使所有權甚鉅，且獲得相當於
    租金之不法利益，上訴人屢次催告被上訴人返還系爭土地，被上訴人均置之不理
    ，為此，爰依物上請求權及不當得利之法律關係，訴請判決如上訴聲明。
(八)、上訴人於本件言詞辯論期日主張，兩造間縱使有不定期租賃關係，則以起訴狀繕
    本送達之日起，為終止之意思表示，且依中華民國八十八年四月二十一日華總一
    義字第八八○○○八五一四○號總統令修正之民法第四百二十五條規定：出租人
    於租賃物交付後，承租人占有中，縱將其所有權讓與第三人，其租賃契約，對於
    受讓人仍繼續存在，該項規定，於未經公證之不動產租賃契約，其期限逾五年或
    未定期限者，不適用之。該修正條文雖於八十九年五月五日施行，惟實務上非不
    得依法理而適用之，則依該規定被上訴人與上訴人之前手所訂之租賃契約，對於
    受讓人即上訴人應不繼續存在。
三、證據：除援用第一審所提證據外，補提出：提出系爭土地土地之複丈成果圖一件
    ，埔里鎮公所７４‧３‧１１埔鎮民字第２８３４號函影本一件、游得成除戶戶
    籍謄本影本一件為證，並聲請調閱南投縣政府七十四年度投府訴字第十三號訴願
    案卷，通知證人蔡清輝、蔡政榮、林紹豪作證。
乙、被上訴人方面：
一、聲明：求為判決：(一)上訴駁回。(二)第二審訴訟費用由上訴人負擔。(三)如受不利益
    之判決，願供擔保請准免為假執行。
二、陳述：除與原判決記載相同者，茲引用之外，補稱：
(一)、系爭土地上如附圖所示ＡＢＣＤ部分建物為被上訴人之被繼承人游得成所建，游
    得成去世後，繼承人間約定上開建物之處分權由被上訴人一人單獨繼承。
(二)、上訴人曾於七十四年七月三十日就同一事件於原審法院對被上訴人訴請拆屋還地
    事件之訴訟，於起訴狀中上訴人曾自認，坐落南投縣埔里鎮○○○段七０三之七
    地號土地，已由原地主林紹豪，連同毗鄰之七０三之四、七０三之十四、七０三
    之二一地號土地出租與被上訴人之父游得成，游得成並在系爭土地上搭建農舍三
    棟，故林金山（即林紹豪之父）與游得成間就系爭土地之法律關係，本應即為耕
    地三七五租約法律關係之一部分，且系爭土地於三十六年六月一日總登記時，其
    編定使用種類即為「農業區」土地，其性質上即屬於農業用地，而為土地法第三
    十條所規定之私有農地，嗣於七十一年間，系爭土地被劃入為都市土地，而解除
    編定使用種類之限制，是故原地主林紹豪始能於七十四年四月十五日將系爭土地
    移轉登記予上訴人，而不受土地法第三十條規定之限制，是故林金山與游得成之
    間，對於系爭土地之法律關係，原即應為上述三七五租約法律關係之一部份。
(三)、若原審法院認為系爭土地無法證明有耕地三七五租約存在，惟原地主林金山既有
    將系爭土地出租予游得成，故彼二人之間對於系爭土地之法律關係亦應係從屬於
    前揭七０三之四、七０三之十四、七０三之二一地號土地之耕地三七五租約之從
    契約，此由上訴人前揭起訴狀中亦主張，「農舍之土地使用權係附屬耕地租賃關
    係而發生」可獲得證明；再者，最高法院四十三年度台上字第一號判例要旨謂：
    承租人之農舍，原由出租人無條件供給者，於耕地三七五減租條例施行後，依該
    條例第十二條之規定，固仍應由承租人繼續使用。『然此項農舍使用權係附屬於
    耕地之租賃關係而發生』‧‧‧」。換言之，於出租人與承租人之間就農舍部分
    ，亦得因前述之三七五租約之訂立而一併發生租賃關係；系爭土地上之建物，即
    係附屬於林金山與游得成間之三七五租約而興建的，自是經林金山同意的。因此
    ，林金山與游得成間確有就系爭土地訂有租賃契約，且係耕地三七五租約或從契
    約；縱非如此，亦至少是一般之不定期租賃契約，惟關於不定期租賃契約者，原
    所有權人或是上訴人等人若欲終止租約者，亦應依照民法第四百五十條第三項之
    規定為終止契約之先期通知。然而自始至今，原所有權人或是上訴人，均未對游
    得成或是被上訴人等人為終止租約之通知，是故該部分之契約若為不定期租賃契
    約者，則該不定期租約至今仍應有效存在。
(四)、最高法院五十一年度台上字第二六二九號判例要旨謂：「耕地三七五減租條例第
    六條第一項載『本條例施行後耕地租約應一律以書面為之，租約之訂立、變更、
    終止或換訂，應由出租人會同承租人申請登記』云云，係為保護佃農及謀舉證上
    便利而設，非謂凡租約之訂立、變更、終止或換訂，須經登記，始能生效。」又
    「‧‧‧為補救此弊，本條例乃加以限制，規定須用書面及登記。然此依規定之
    目的，旨在防止當事人間事後發生爭議，而以作成書面及登記為證明之方法，非
    謂不作成書面及登記者為無效也。」是故南投縣埔里鎮公所八八埔鎮民字第九二
    五三號函雖謂系爭土地並無訂立耕地三七五租約云云，然該函文內容僅足以說明
    於林金山及游得成間並未就系爭土地之耕地三七五租約情事辦理登記，並非並無
    訂立三七五租約。
(五)、上訴人謂：被上訴人已放棄耕作多年云云，然實際上係因為原出租人林金山將三
    七五租約之耕地交與訴外人林瑞明占有耕作，並拒絕游得成進入耕作，期間游得
    成曾極力抗議而無效，可見被上訴人及被上訴人之父游得成均無廢耕之行為。而
    上訴人另謂原地主林紹豪向埔里鎮公所申請耕地租約終止登記已經核准在案云云
    ，惟該核准終止租約登記已經被上訴人提出訴願後，由南投縣政府以七十四年度
    訴字第十三號訴願決定書為撤銷原處分，故游得成與林紹豪間之三七五租約法律
    關係並未因之終止，且仍繼續存在。
(六)、原出租人林紹豪將系爭土地及七０三之四、七０三之十四、七０三之二一地號土
    地出賣與蔡漢，並由蔡漢將系爭土地移轉登記為上訴人所有，由於林紹豪、蔡漢
    及上訴人等人均未以書面通知被上訴人行使優先承買權，是故彼等之間所為之移
    轉所有權行為，依耕地三七五減租條例第十五條第一、三項之規定，對於被上訴
    人不生效力，故上訴人即不得對被上訴人訴請拆屋還地。
(七)、如前所述，被上訴人占有系爭土地既係基於租賃關係，依民法第四百二十五條關
    於買賣不破租賃之規定，前揭不定期租賃更應由上訴人繼續承受，因此之故，上
    訴人占有使用系爭土地係有權占有，上訴人之訴應無理由。
(八)、上訴人之上訴理由二謂：「．．．毗鄰之七０三─四、七０三─一四及七０三─
    二一地號農地．．．三筆並經南投縣埔里鎮公所查核無訛，以74.03.11埔鎮民字
    第二八三四號函准予終止耕地租約登記在案．．．詎原審竟率謂：『游得成與林
    金山間就系爭土地毗鄰之同地段七０三之四、七０三之十四（嗣於五十三年七月
    十日分割增加七０三之二一）地號土地，曾約定有耕地三七五租約等情，亦為兩
    造所不爭』云云，顛倒黑白，自說自話，核與卷內資料不符，偏頗一造，枉法裁
    判，自難期信讞，依法應予廢棄改判」云云。惟上訴人所言，並不實在。詳如下
    ：
    (1)上訴人之訴訟代理人於原審88.08.18筆錄自認：「703─4、703─14、703─21
      、703─14四筆土地（註：703─14重複記載，應只有三筆土地而已）有三七五
      租約不爭執」云云（見原審卷第一六八頁後頁）。此外，上訴人於其88.8.11
      準備續（一）狀第二頁以下亦自認：「一、系爭之七０三─七地號建地，與毗
      鄰之七０三─四、七０三─一四及七０三─二一地號農地，原固為故林金山先
      生所有；民國七十三年十一月間經林紹豪先生繼承登記在案。二、林金山先生
      生前曾將七０三─四、七０三─一四及七０三─二一地號農地三筆，出租予．
      ．．游得成耕作．．．」云云（見原審卷第一七三頁）。則原審法院謂兩造對
      於林金山與游得成間就上揭703─4、703─14、及703─21等三筆土地曾約定有
      耕地三七五租約乙事並不爭執者，顯然是依法論斷，上訴人對之所為之指摘，
      顯然不實。
    (2)其次，關於系爭三七五租約有無被終止之事，埔里鎮公所固曾以74.1.7埔鎮民
      字第二二九三五號函為應辦理繼承變更登記之通知，惟該通知書僅通知游阿淺
      乙人，且其地址亦記載錯誤，致游得成之合法繼承人即被上訴人乙○○並不知
      此事。嗣後埔里鎮公所雖又以74.03.11埔鎮民字第二八三四號函為准許林紹豪
      之終止租約申請，惟經被上訴人乙○○提出訴願後，南投縣政府以七十四年度
      訴字第十三號訴願決定書為撤銷原處分。由是之故，游得成與林紹豪間之三七
      五租約法律關係並未因之被終止，且迄今仍繼續有效存在。由是益見上訴人上
      揭主張有故意混淆事實之處。
(九)、上訴人之上訴理由三謂：「．．．經查：被上訴人並無任何正當權源，無權占用
    系爭之七０三─七地號建地，本件既無租約，又無給付租金確切之證明，原審法
    院竟率憑上訴人之至親，即證人潘永南（係被上訴人之姻親，並非鄰居）核與事
    實不符之陳述，遽認：兩造就系爭土地，業已成立不定期租賃關係云云，主觀、
    武斷、徒憑臆測，毫無事實佐證，閉門造車，誤為上訴人不利判決．．．」云云
    ，並不實在。詳如下：
    (1)首按：被上訴人之父游得成於系爭七０三─七地號土地上搭蓋有「正廳乙棟，
      廂房貳棟」之系爭房屋者，係被上訴人於原審88.8.11準備書續（一）狀第二
      頁第六行及第七行中自認之事（參照原審卷第一七三頁）。
    (2)前揭系爭房屋係三合院之形式，游得成及被上訴人乙○○全家人當時是住在「
      正身」之房舍，而證人潘永南係住在右側「護龍」之房舍。是故證人潘永南於
      原審法院亦結稱：「照片上之房屋，以前住在這裏」（見原審卷第一六九）。
      則原審法院謂「證人即游得成之鄰居潘永南」者，並無任何錯誤可言。
    (3)原審法院於訊問證人潘永南時，問得非常仔細。甚至在訊問當時，證人潘永南
      曾結稱送交租金之事（註：係以作物充當租金）係送至「東門枇杷里天送碾米
      廠」云云之時，當時在場人士一時之間都還聽不清楚證人所言為何，所幸原審
      法院書記官係埔里人士，經書記官當場向原審法院解釋東門枇杷里等詞，眾人
      才得以知其究竟。由是益見證人潘永南所言，並無任何不實之處。上訴人並未
      指出證人潘永南所言內容有何不實之處，僅空言指摘原審法院，則其所為指摘
      ，顯有不是。
三、證據：援用第一審所提證據。
          理    由
一、本件上訴人起訴主張坐落於南投縣埔里鎮○○○段七０三之七地號土地為其所有
    ，詎被上訴人無權占有之，於其上興建如附圖所示Ａ、Ｂ、Ｃ、Ｄ部分建物，又
    被上訴人無權占有上開土地，可獲得相當於租金之利益，上訴人爰依物上請求權
    及不當得利之法律關係，訴請被上訴人拆除上開建物後返還土地，並給付相當於
    租金之不當得利等語。被上訴人則以系爭土地係由上訴人之前手林金山出租予被
    上訴人之被繼承人游得成，上開建物係由游得成所興建，嗣後由被上訴人繼承，
    故被上訴人就系爭土地有承租權存在，林金山或上訴人迄今仍未依法終止上開租
    賃契約，是被上訴人係本於租賃關係占有系爭地土地，並非無權占有等語資為抗
    辯。
二、首查，坐落於南投縣埔里鎮○○○段七０三之七地號土地原為訴外人林金山所有
    ，後由林紹豪繼承取得所有權，林紹豪並於七十四年四月間出售予上訴人後，移
    轉所有權予上訴人。又系爭土地上如附圖所示之Ａ、Ｂ、Ｄ部分建築有圍牆，及
    Ｃ部分建築有房屋，係由被上訴人之父游得成所建，嗣後繼承人協議分割由被上
    訴人一人單獨繼承取得該房屋之處分權（該房屋未辦理保全登記），為兩造所不
    爭執，並有土地登記簿謄本一份、照片六張在卷為憑，復經原審法院會同南投縣
    埔里地政事務所測量人員現場勘驗屬實，有勘驗筆錄及複丈成果圖各一紙附卷足
    資佐證。其次，游得成與林金山間就與系爭土地毗鄰之同地段七０三之四、七０
    三之十四（嗣於五十三年七月十日分割增加七０三之二一）地號土地，曾約定有
    耕地三七五租約等情，亦為兩造所不爭，復有土地登記簿謄本、土地所有權狀影
    本一件、南投縣埔里鎮公所租約變更登記通知書影本及南投縣政府訴願決定書影
    本一件在卷可稽。
三、上訴人雖然主張其前手林金山與游得成間就上開七０三之四、七０三之十四、七
    ０三之二一地號土地間曾有耕地三七五租約存在，然就系爭土地雙方並無任何租
    賃契約存在，林金山係無權在其上興建房屋，又縱或雙方就系爭土地曾有使用關
    係存在，然上訴人已經於七十四年以存證信函終止之，被上訴人亦係無權占有系
    爭土地等語，並提出存證信函一紙為證，惟為被上訴人所否認，辯稱游得成與林
    金山就系爭土地雖未成立書面之租賃契約，但曾口頭約定由林金山將系爭土地出
    租予被上訴人，租金係以作物計算等語。
四、按租賃，係當事人約定，一方以物租與他方使用、收益，他方支付租金之契約，
    民法第四百二十一條第一項定有明文。又不動產之租賃契約，其期限逾一年者，
    應以字據訂立之，未以字據訂立者，視為不定期租賃之租賃，同法第四百二十二
    條亦規定甚詳。經查，游得成與林金山間就系爭土地及毗鄰同地段七０三之四、
    七０三之十四、七０三之二一地號土地皆有租賃關係，且田地（即上開七０三之
    四、七０三之十四、七０三之二一地號土地）租金是半年收一次，房地（即系爭
    土地）租金則係另行以作物計算，充作租金之作物皆係送至當地枇杷里東門附近
    之天送碾米廠等情，業據證人即游得成之鄰居潘永南結證屬實，雖上訴人稱係爭
    土地原地主林紹豪並未出租於任何人，經林紹豪證實在卷，被上訴人應係無權占
    有，證人潘永南為被上訴人之姻親，證言不實云云，惟查：證人林紹豪雖證稱伊
    不知乙○○在系爭土地上蓋房子，不知道有何權源云云，惟證人林紹豪是上訴人
    買受系爭土地之前手，與其有利害關係，證言自有偏頗，顯難採信。證人潘永南
    雖係被上訴人之姻親，對於被上訴人如何繳租之細節，包括租穀之數量等，雖未
    詳為陳述，因其並非當事人，其為上開之陳述亦符合情理，況參諸被上訴人之父
    游得成於系爭七０三─七地號土地上搭蓋有「正廳乙棟，廂房貳棟」之事實，為
    上訴人於原審88.8.11 準備書續（一）狀所自認（原審卷第一七三頁），而依上
    訴人所提出之上開建物照片（原審卷第八頁），該建物非常老舊，建築時間應在
    四、五十年以上，被上訴人及其前手均未以上訴人為無權占有而有所請求，而上
    訴人於七十四年四月即取得系爭土地，距其提起本訴之時間已近十四年，若認被
    上訴人是無權占有，豈有至今方提起訴訟之理，尤以上訴人曾於七十四年七月三
    十日就同一事件於原審法院對被上訴人訴請拆屋還地事件之訴訟，於起訴狀中上
    訴人曾自認，坐落南投縣埔里鎮○○○段七０三之七地號土地，已由原地主林紹
    豪，連同毗鄰之七０三之四、七０三之十四、七０三之二一地號土地出租與被上
    訴人之父游得成，游得成並在系爭土地上搭建農舍三棟等情，有起訴狀影本附卷
    可查（原審卷第四十四頁），應足以證明證人潘永南之證言堪以採信。另參酌游
    得成與林金山間既然曾就上開七０三之四、七０三之十四、七０三之二一地號土
    地成立耕地三七五租賃契約一事，為兩造所不爭，則游得成於系爭土地上租地建
    屋居住，亦與常情相符，而林金山於三十五年間即設籍於該處（門牌號碼：南投
    縣埔里鎮○○路一六三號），若非經由林金山同意，游得成豈能於系爭土地上搭
    屋居住多年無事？是以被上訴人上開所辯，應堪採信。又系爭土地之地目為『建
    』，係屬建地，南投縣政府訴願決定書（七十四年度投府訴字第十三號），理由
    欄末第三行以下已載明系爭土地並非三七五租約土地，又原審法院向埔里鎮公所
    函查系爭土地耕地三七五租約資料，鎮公所亦以８８‧４‧１２埔鎮民字第九二
    五三號函覆稱：系爭土地並無訂立耕地三七五租約，雖屬實情，惟系爭土地既認
    定係不定期之租賃契約，核與有無訂立耕地三七五租約無關；至於上訴人之前手
    林金山曾將與系爭土地毗鄰之七０三之四、七０三之十四、七０三之二一地號土
    地，出租予被上訴人之被繼承人游得成耕作，被上訴人就所承租之前揭三筆土地
    ，是否已放棄耕作及遷離系爭土地上之房屋多年，有無經地主林紹豪（即林金山
    之繼承人）以被上訴人廢耕多年而終止耕地租約，該耕地是否由訴外人蔡清輝、
    蔡政榮自任耕作，均核與本件系爭土地是否無權占有無關，揆諸前揭法文，林金
    山與游得成間就系爭土地有不定期之租賃關係存在一事，尚可認定。
五、上訴人雖然主張曾以存證信函通知被上訴人應拆屋還地，惟主張其係終止系爭土
    地使用借貸關係之意思表示，則在法律效果上，並非可以視為上訴人已為終止系
    爭土地租賃關係之意思表示，故林金山與游得成間既然就系爭土地存在不定期之
    租賃關係，且上訴人無法舉證證明林金山或林紹豪或其本人曾對於游得成或被上
    訴人為終止租賃契約之意思表示，則游得成死亡後，系爭土地之租賃權及其上建
    物之處分權由被上訴人繼承，而系爭土地之所有權則由林紹豪繼承後再行出售予
    上訴人，依據繼承之法律關係，及民法第四百二十五條買賣不破租賃之規定，兩
    造間就系爭土地，自仍有租賃關係存在；又上訴人於本件言詞辯論期日主張，兩
    造間縱使有不定期租賃關係，則以起訴狀繕本送達之日起，為終止之意思表示云
    云，惟查此為上訴人未於準備程序主張之事實，且查無民事訴訟法第二百七十六
    條所規定各情形之一，上訴人於準備程序後行言詞辯論時即不得主張之，且依土
    地法第一百零三條規定，租用建築房屋之基地非有該條各款情形之一，出租人不
    得收回，上訴人就是否有上開各款情形，並未舉證證明，而以起訴狀繕本送達之
    日為終止之意思表示，尚不生終止之效力。又上訴人另稱依中華民國八十八年四
    月二十一日華總一義字第八八○○○八五一四○號總統令修正之民法第四百二十
    五條規定：出租人於租賃物交付後，承租人占有中，縱將其所有權讓與第三人，
    其租賃契約，對於受讓人仍繼續存在，該項規定，於未經公證之不動產租賃契約
    ，其期限逾五年或未定期限者，不適用之。該修正條文以其於八十九年五月五日
    始施行，上訴人自不得以此法理而終止租約，則上訴人主張被上訴人與上訴人之
    前手所訂之租賃契約，對於受讓人即上訴人應不繼續存在一節，不足採信。
六、綜上所述，被上訴人就系爭土地既然有租賃權存在，則其占有使用系爭土地，即
    非無正當權源，所取得之占有利益，亦非無法律上之原因。從而，上訴人本於物
    上請求權及不當得利之法律關係，訴請被上訴人將系爭土地所占用部分之地上物
    拆除，交還土地，及返還所受相當於租金之不當利益，尚屬無據，原審據以駁回
    上訴人之請求，並以上訴人之請求既經駁回，其假執行之聲請亦失所附麗，應併
    予駁回。於法並無不合。上訴意旨指摘原判決不當，求予廢棄改判，為無理由，
    應予駁回其上訴。
七、本件判決之基礎已臻明確，兩造其餘主張及攻擊防禦方法，核與判決無影響。爰
    不另一一論述，併此敘明。
四、據上論結，本件上訴為無理由，依民事訴訟法第四百四十九條第一項、第七十八
    條，判決如主文。
中      華      民      國    八十九    年      五      月  二十三    日
~B1民事第二庭審判長法  官  童有德
~B2                法  官  饒鴻鵬
~B3                法  官  黃永泉
右為正本係照原本作成。
如對本判決上訴，須於收受判決送達後二十日內向本院提出上訴書狀，其未表明上訴
理由者，應於提出上訴後二十日內向本院提出上訴理由書（須按他造人數附具繕本）
，並繳納送達用雙掛號郵票拾份（每份參拾肆元）。
上訴時應提出委任律師或具有律師資格之人之委任狀；委任有律師資格者，另應附具
律師及格證書及釋明委任人與受任人有民事訴訟法第四百六十六條之一第一項但書或
第二項（詳附註）所定關係之釋明文書影本。
~B                書記官  吳宗玲
中      華      民      國    八十九     年      五       月   二十四   日
附註：
民事訴訟法第四百六十六條之一（第一項、第二項）
對於第二審判決上訴，上訴人應委任律師為訴訟代理人。但上訴人或其法定代理人具
有律師資格者，不在此限。
上訴人之配偶、三親等內之血親、二親等內之姻親，或上訴人為法人、中央或地方機
關時，其所屬專任人員具有律師資格並經法院認為適當者，亦得為第三審訴訟代理人
。
                                                                        Ｆ


司法院資訊處製作；財團法人民間司法改革基金會備份。
